【裁判字號】    88,重訴,610
【裁判日期】    890221
【裁判案由】    租佃爭議
【裁判全文】
臺灣高雄地方法院民事判決  八十八年度重訴字第六一○號
    原      告  丁○○○
                乙○○
                戊○○
                丙○○
    右四人共同
    訴訟代理人  任進福律師
    被      告  高雄縣大寮鄉公所  設高雄縣大寮鄉○○村○○○路四九二號
    法定代理人  甲○○○    住.
    訴訟代理人  林富美律師
右當事人間租佃爭議事件，本院判決如左：
    主    文
確認原告與被告間就坐落於高雄縣大寮鄉○○段第九八九─一三地號土地，林，面積
０、七一０四公頃，所有權全部有租賃關係存在。
訴訟費用由被告負擔。
    事    實
甲、原告方面：
  一、聲明：如主文所示。
  二、陳述：
  （一）對被告所主張之事實、理由及証據，原告均予否認並爭執之。
  （二）原告與被告間未依耕地三七五減租條例之規定訂立書面契約，視為不定期限
        之租賃。
      (一)坐落於高雄縣大寮鄉○○段第九八九─一三地號土地，林，面積０、七一０
        四公頃（下稱系爭土地）所有權全部為被告所有，此有土地登記簿謄本足稽
        ，系爭土地出租與原告四人耕作，租賃期間自民國六十年一月一日起至民國
        六十四年十二月三十一十一日止，共計五年，於六十四年十一月二十七日訂
        立書面租賃契約書，此有高雄縣大寮鄉公有耕地租賃契約（大鄉租公字第四
        十八號）足稽，於六十四年十二月三十一日租賃期限屆滿後仍然繼續出租與
        原告四人耕作，收取租金，但雙方未訂立書面耕地租約，此有高雄縣大寮鄉
        鄉有房地租金收入繳款書（八十六年度全期自八十六年一月至十二月止）足
        稽。
      (二)按被上訴人於租期屆滿後仍為租賃耕地之耕作收益，而上訴人未即表示反對
        之意思表示，依耕地三七五減租條例第一條，適用民法第四百五十條之規定
        ，視為不定期限繼續契約，雖其租佃期間可由兩造續訂，但依同條例第五條
        規定不得少於六年，兩造租賃關係既在存續中，則上訴人縱能自任耕作，要
        不能謂有收回自耕之原因。（最高法院四十七年台上字第一五六八號判例參
        照）。
      (三)又不動產之租賃契約，其期限逾一年者，應以字據訂立之，未以字據訂立者
        ，視為不定期限之租賃。民法第四百四十二條定有明文。
      (四)又耕地三七五減租條例第六條第一項載：「本條例施行後，耕地租約應一律
        以書面為之，租約之訂立、變更或換，應由出租人會同承租人申請登記」云
        云，係為保護佃農及謀舉証上便利而設，非謂凡租約之訂立、變更或換訂須
        經登記始能生效。（最高法院五十一年台上字第二六二九號判例參照）。依
        前開說明，原告於租期屆滿後，仍為租賃耕地之耕作收益，被告未即表示反
        對之意思表示，並收取租金，足見兩造間之耕地租佃關係仍然存在，雖未依
        耕地三七五減租條例第六條之規定，訂立書面租約。惟依民法第四百四十二
        條之規定，視為不定期限之租賃。
  （三）被告主張原告違反耕地三七五減租條例第十六條之規定，租約無效應交還耕
        地，耕地租佃關係不存在無理由。
    (一)按承租人應自任耕作，並不得將耕地全部或一部轉租於他人。承租人違反前
        項規定時，原訂租約無效。得由出租人收回自行耕作或另行出租。耕地三七
        五減租條例第十六條第一項、第二項定有明文。
    (二)又耕地三七五減租條例第十六條第一項所謂承租人應自任耕作，係指承租人
        應以承租之土地供自已從事耕作之用而言。（最高法院七十年台上字第四六
        三七號判例參照），又承租人應自任耕作，並不得將耕地全部或一部轉租與
        他人者或另行出租，耕地三七五減租條例第十六條第一項及第二項前段規定
        甚明。所謂「不自任耕作」，兼指轉租及將耕地借與他人使用，交換耕作。
        即未自任耕作其承租之耕地，亦與轉租無異。（最高法院六十三年台上字第
        五九九號判例參照）。
      (三)原告承租被告所有坐落於高雄縣大寮鄉○○段第九八九─一三地號鄉有耕地
        ，遭訴外人簡錫恩（住高雄縣大寮鄉內坑村仁德一百零九號）擅自開挖採取
        土石及傾倒廢棄物，業經高雄縣政府查獲，此有高雄縣政府函及大寮鄉公所
        函稿足稽。
    (四)前開公有耕地遭訴外人簡錫恩擅自開挖採取土石並傾倒廢棄物，業經高雄縣
        政府農業局、建設局、高雄縣大寮鄉公所派員於八十七年一月八日親自到現
        場會勘，認定該公有耕地遭訴外人簡錫恩非法開挖採取土石及傾倒廢棄物，
        現場無再開挖之痕跡，入口處雖有鐵鍊等封住，但仍有遭不明人士傾倒幾堆
        垃圾於該處，並由大寮鄉公所函請承租人加強管理，此有高雄縣政府函及會
        勘紀錄足稽。
      (五)又大寮鄉公所亦於八十七年六月二日會同原告等四人於現場農地會勘，會勘
        結果目前仍可看到垃圾堆積並有開挖傾倒廢土之痕跡，此有大寮鄉公所函及
        現耕承受農地會勘紀錄足稽。
    (六)大寮鄉公所於八十七年六月二十九日函請原告四人於三個月內將遭人傾倒垃
        圾部分清理完畢，並於靠近路面部分加設鐵線圍欄及警告標誌，以防止再次
        傾倒情事，對於遭開挖傾倒廢土部分，請原告四人將廢土清理完畢，且不可
        有回填土壤或再次開挖山坡地之情事，又同意原告四人之要求，在不改變地
        形、地貌及無土壤流失之慮之情形下，可種植芒果樹，此有大寮鄉公所函足
        稽。
    (七)原告向被告承租前開公有耕地自任耕地種植果樹，此有照片足稽，並未將承
        租耕地轉租或出借與訴外人簡錫恩非法開挖採取土石作為傾倒廢棄物而不自
        任耕作之情形，而係遭訴外人簡錫恩非法擅自在承租耕地上非法盜挖採取土
        石傾倒廢棄物，亦為被害人。
    (八)原告承租前開公有耕地，並無違反耕地三七五減租條例第十六條第一項之規
        定，有違法轉租或不自任耕作之情形，且亦已將廢棄物排除，於公有耕地上
        種植農作物，此有申請書及照片足稽。
    (九)依前開說明，足見原告並無違法轉租或不自任耕作之情形，系爭公有耕地係
        遭訴外人簡錫恩非法盜挖傾倒廢棄物，被告主張原告違反耕地三七五減租條
        例第十六條之規定，租約無效，租賃關係消滅，請求回復原狀，收回耕地自
        八十七年起拒絕將耕地出租與原告耕作無理由。
  （四）被告主張原告違反耕地三七五減租條例第十七條及租賃契約，第八條之規定
        ，業經解除承租權，撤銷耕地租賃契約書，無租佃關係無理由。
    (一)耕地租約在租佃期限未屆滿前，非有承租人死亡而不無繼承人時。承租
        人放棄耕作權時。地租積欠兩年之總額時。非因不可抗力繼續一年不為
        耕作時。經依法編定或變更為非耕地使用時。不得終止。耕地三七五減租
        條例第十七條第一項定有明文。
    (二)依高雄縣大寮公有耕地租賃契約第八條規定，承租人除受公地放租辦法施行
        細則第十一條規定限制外，遇有左列情形之一時，出租人仍得終止契約：
        甲、承租人不自為耕作將耕地一部或全部轉租於他人者。
        乙、租用河川公地不遵河川公地管理法令者。
        丙、未經許可擅自變更用途地目地形致妨礙土地之生產者。
        丁、積欠地租達二年之總額者。
        戊、不修理埤圳不圖水利任意砍伐樹木草率耕耘致地質變痟田岸崩潰者。
        己、違反國家政策及放租辦法或有關公地公產法令者。
        庚、政府機關為實行都市計劃及對本土地認為有提供公共利益事業使用之必
            要者。
        辛、承租耕地實行放領時。
        壬、其他有認為應終止租約之條件發生時。
    (三)查被告於八十七年十月二十七日以（八十七）大鄉民字第二二七八九號函謂
        原告承租系爭土地因傾倒垃圾及廢土一案，曾於八十七年六月二十九日以大
        鄉民字第六八六０號函請原告於三個月改善完畢，於九月十一日、十七日再
        行會勘，原告仍未改善，將解除原告承租權，撤銷租賃契約書、收回土地，
        並移送鄉（縣）租佃委員會調解、調處，並移送法院處理，此有大寮鄉公所
        函足稽。依上開函所示僅係通知原告未於三個月改善完畢，通知將解除承租
        權及撤銷租賃契約書，並未依法表示解除承租權及撤銷租賃契約書。
    (四)又按解除契約，係指當事人一方，行使其本於法律或契約所約定之解除權，
        使契約自始歸於消滅之一方的意思表示而言。租賃契約一經合法成立，除有
        終止之原因外，不得以解除之意思表示，使之消滅。（最高法院五十一年台
        上字第二八二九號判例參照）。
    (五)終止租賃契約，依民法第二百六十三條準用同法第二百五十八條規定，應向
        他方當事人以意思表示為之，上訴人向該管耕地租佃委員會申請調解，終止
        伊與被上訴人間之耕地租賃契約收回耕地，如在申請調解前，未曾以意思表
        示，向被上訴人聲明終止租賃契約，須俟調解申請書或嗣後之訴狀繕本送達
        被上訴人時，始生終止租賃契約之效力，並非申請調解或起訴時當然有止約
        之效力。（最高法院六十五年台上字第一一０七號判例參照）。
    (六)查原告向被告承租系爭公有耕地，於六十四年十一月二十七日訂立公有耕地
        租約，租賃期間自六十年一月一日起至六十四年十二月三十一日止，共計五
        年，於租期屆滿後仍然繼續承租並繳納租金，依法視為不定期限之租賃。業
        已如前所述。
    (七)按耕地租賃三七五減租條例第十七條第一項第一款至第五款所規定之各款情
        形係指定有期限者，出租人在租期屆滿前得終止租約，惟查被告與原告間於
        租賃期限屆滿後從未再以書面訂立租賃契約，仍由原告繳納租金繼續承租耕
        作，為不定期限之之耕地租賃，不能適用耕地三七五減租條例第十七條之規
        定及六十四年十一月二十七日兩造所訂立已失效之公有耕地租賃契約第八條
        之規定終止租約，且系爭耕地係遭訴外人簡錫恩非法盜挖採取土石傾倒廢棄
        物，被告主張原告違反耕地三七五減租條例第十七條及公有耕地租約第八條
        之規定，請求收回土地，兩造間無耕地租佃關係乙節，亦於法不合，顯無理
        由。
    (八)被告於八十七年十月二十七日以八十七大鄉民字第二二七八九號函表示將解
        除原告承租權，撤銷租賃契約書，收回土地，惟該函僅對原告表示將解除承
        租權及撤銷租賃契約書，並未表示依法解除契約，僅具有催告之性質，通知
        將解除承租權及撤銷租賃契約書而已，並未發生解除契約之效力，又租賃契
        約亦不能以解除之意思表示使之消滅，租賃契約為繼續性契約，被告主張原
        告違反減租條例第十七條及公有耕地租賃契約書第八條之規定時應依民法第
        二六三條準用同法二五八條規定向原告為終止租賃契約之意思表示，始發止
        約之效力。被告上開函並未發生合法終止租約之效力，原告與被告間之耕地
        租佃關係仍繼續存在，被告自八十七年起拒絕收取租金，不再將系爭，公有
        耕地出租與原告耕作收益，主張兩造間無耕地租佃關係存在顯無理由。
    (九)又被告於八十七年十月二十七日再函通知原告謂因逾三個月仍未改善，將解
        除承租權，撤銷租賃契約書，收回土地，惟查原告於收到該函後已於八十七
        年十一月間將系爭公有耕地被訴外人簡錫恩非法盜挖採取土石傾倒廢棄物部
        分，改善清除完畢，回復原狀種植芒果樹及木瓜樹，此有申請書足稽。
    (十)依前開說明，兩造於六十四年十一月二十七日所簽訂之公有地租賃契約書於
        六十四年十二月三十一日已因租賃期限屆滿而失效，該契約書第八條之規定
        對原告自不發生拘束之效力，且本件租約為不定期限之租賃契約亦不適用耕
        地三七五減租條例第十七條之規定，又被告八十七年十月二十七日之函僅表
        示將解除承租權及銷租賃契約書亦不發生終止租約之效，足見被告主張原告
        違反耕地三七五減租條例第十七條及公有耕地租賃契約書第八條之規定，主
        張解除契約回復原狀，交還土地，拒絕將系爭耕地出租與原告，顯無理由。
  （五）被告主張原告違反租約，未盡善良管理人責任，被人盜挖砂石，破壞土地，
        終止租約無理由。
    (一)耕地租賃未依耕地三七五減租條例之規定訂立書面租約者，視為不定期限之
        租賃，本件關於出租人終止租約之限制，不能適用耕地三七五減租條例第十
        七條之規定，又於租期屆滿後雖仍將耕地繼續出租與承租人耕作，收取租金
        ，惟未再訂立書面租約，亦不能適用已失效之書面租賃契約書第八條之規定
        ，對原告主張終止租約，但應依土地法第一百十四條之規定，始得終止租約
        。
    (二)依不定期限租用耕地之契約，僅得於有承租人死亡而無繼承人時。承租
        人放棄其耕作權時。、出租人收回自耕時。耕地依法變更其使用時。
        違反民法第四百三十二條及第四百六十二條第二項之規定時。違反第一百
        零八條之規定時。地租積欠達兩年之總額時。得終止之。土地法第一百十
        四條定有明文。
    (三)原告向被告承租系爭公有耕地，於八十五年間遭訴外人簡錫恩非法盜挖採取
        土石傾倒廢棄物業經高雄縣政府查獲取締，又該地雖經原告清除完畢，加設
        鐵絲圍欄，仍遭人非法頃倒垃圾，此有照片足稽。
    (四)按承租人違反應以盡善良管理人之注意保管承租耕地及保持承租耕地生產力
        之義務，致承租耕地毀損減失或減少其生產力者，出租人即得據以終止租約
        。
    (五)按承租人將其承租之耕地一部變更原狀佔為己有，對於該部分，係使出租人
        失其間接占有人之地位，致其土地所有權失真從來之圓滿狀態，不得謂承租
        人非違反民法第四百三十二條之規定，出租人自得依土地法第一百十四條第
        五款，終止租用耕地契約。（最高法院四十一年台上字第二二三號判例參照
        ）。
      (六)本件公有耕地並非因承租人之故意或過失致耕地毀損減失或減少其生產力，
        而係遭訴外人簡錫恩非法盜挖採取土石傾倒廢棄物原告並未違反承租人應以
        盡善良管理人之注意義務，被告八十七年十月二十七日函並不具有終止租約
        之效力，且原告亦於八十七年十一月間將被盜採及傾倒廢棄物部分之土地回
        填良好土壤，種植果樹及木瓜樹，業已如前所述，並未發生耕地有毀損減失
        或減少生產力之情形，原告並無未盡善良管理人之注意之情形被告不得依法
        終止租約。
    (七)按出租人與承租人間因耕地租佃發生爭議時，應由當地鄉（鎮、市、區）公
        所耕地租佃委員會調解，調解不成立者，應由直轄市或縣（市）政府耕地租
        佃委員會調處，不服調處者，由直轄市或縣（市）政府耕地租佃委員會移送
        該管司法機關，司法機關應即迅予處理，並免收裁判費用。前項爭議案件非
        經調解、調處、不得起訴，經調解、調處成立者，由直轄市或縣（市）政府
        耕地租佃委員會給予書面証明。耕地三七五減租條例第二十六條定有明文。
    (八)查被告主張原告違反租約，未盡善良管理人之責任，被人盜挖砂石，破壞土
        地乙節，顯然與事實不符，且亦未對原告為終止租約之意思表示，該部分為
        租佃爭議事件，亦未經鄉公所耕地租佃委員會調解，縣政府耕地租佃委員會
        調處，足見被告與原告間之耕地租佃關係仍然繼續存在，被告拒絕將該公有
        耕地繼續出租與原告，顯無理由。
  （六）系爭公有耕地雖經高雄縣大寮鄉公所於八十七年九月間提出高雄縣大寮鳳山
        區域性垃圾衛生掩埋場第三期工程興辦事業計劃書，擬在該地設置垃圾衛生
        掩埋場，並於八十七年十二月二十三日前往大寮鄉設置第三期垃圾衛生掩埋
        場場址會堪，此有高雄縣大寮鳳山區域性垃圾衛生掩埋場第三期工程興辦事
        業計劃書，高雄縣政府函、高雄縣大寮鄉公所開會通知附卷足稽，惟查本件
        耕地租佃為不定期限租賃，不適用耕地三七五減租條例第十七條第一項第五
        款之規定，而應適用土地法一百十四條第四款耕地依法變更其使用時，終止
        租約之規定，惟查上開公有耕地尚未經台灣省政府審核准予依法變更為供設
        置垃圾衛生掩埋場之用，且被告亦未依平均地權條例之規定終止租約之程序
        ，原告對該公有耕地仍有耕地租佃關係存在，被告自八十七年起拒絕收取租
        金，不再將該公有耕地繼續出租與原告耕作收益，顯無理由。
  （七）據上所述，原告向被告承租系爭公有耕地，遭訴外人非法盜挖採取土石傾倒
        廢棄物，原告並無違反耕地三七五減租條例十六條租約無效之情形，又本件
        為不定期限租賃契約不適用耕地三七五減租條例第十七條之規定，又兩造於
        六十四年十二月三十一日租賃期限屆滿後未再繼續訂立書面契約，該公有耕
        地租賃契約書已失其效力，該租賃契約書對原告亦不適用，被告於八十七年
        十月二十七日發函對原告表示將解除承租權及撤銷租賃契約書，並未依法為
        終止租約之意思表示自不發生終止租約之效力，且原告亦於八十七年十一月
        間已將土地上之廢棄物清除，回復原狀，種植果樹，原告與被告間之耕地租
        佃關係仍然存在，被告竟自八十七年起拒絕收取租金，不再將該公有耕地繼
        續出租與原告耕作，請求原告回復原狀，收回土地，經原告向高雄縣大寮鄉
        公所聲請調解，各委員會一致決議由承租人繼續承租，被告不同意調解不成
        立，再送請高雄縣政府耕地租佃委員會調處，亦經調處各委員會一致決議由
        承租人繼續承租，被告不服調處，移送鈞院處理，此有高雄縣大寮鄉公所、
        高雄縣政府耕地租佃委員會調解程序筆錄及高雄縣政府附卷函足稽。依上開
        說明，足見原告與被告間之租佃關係仍然存在，被告自八十七年起拒絕收取
        租金，不再將系爭耕地出租與原告耕作收益，顯無理由，原告自得依法請求
        確認對系爭公有耕地租佃關係存在。
  三、對被告抗辯之陳述：
  （一）原告並無不自任耕作，任其荒蕪之情形。
    (一)按承租人應自任耕作，並不得將耕地全部或一部轉租於他人。承租人違反前
        項規定時，原訂租約無效，得由出租人收回自行耕種或另行出租。耕地三七
        五減租條例第十六條第一項、第二項定有明文。
    (二)查公有耕地承租人將承租耕地轉讓他人，如在放租機關發覺或人民檢舉前，
        承租人已自動撤回轉讓繼續自耕，應無耕地三七五減租條例第十六條（四十
        年舊條例）暨台灣省公有耕地放租辦法施行細則第十一條規定之適用。又
        本案公地承租人林裁死亡後，其承租權迄未繼承過戶，應請轉飭儘速處理。
        （內政部六一‧四‧七台內地字第四三二四八七號函參照）。
    (三)查原告等人向被告承租系爭土地於自任耕作時，遭訴外人簡錫恩擅自在該地
        一部分之土地上開挖採取土石及傾倒廢棄物，並將原告所種植之芒果樹燒死
        一部分，前經鈞院於八十八年十月二十七日到現場勘驗屬實，原告並無不自
        任耕作而遭人竊採土石任意傾倒垃圾任其荒蕪之情形，被告亦自承於八十七
        年六月二十九日通知原告改善，於八十七年九月十一日、十七日再行會勘，
        仍未改善，將解除本件承租權，撤銷租賃契約書（見被告八十七年十月第二
        頁二十七日大鄉民字第二二七八九號函）僅為催告之意思表示，均未表示
        租約無效，依法收回土地或終止租約，又原告已於八十七年十一月間將系爭
        耕地清理完畢，種植果樹及本瓜等植物，依上開說明，足見原告已依被告之
        指示清理改善將被燒毀部分之種植果樹，被告既未表示收回耕地亦未表示終
        止租約，且原告亦無不自任耕作或違約之情形，被告竟於八十七年十二月間
        始拒絕收取租金顯無理由，又謂原告於八十八年六月間始將開挖處填平，將
        廢棄物清除並同時種植農作物又開始自任耕作乙節，顯然與事實不符。
    (四)原告等自從承租系爭耕地以來均自任耕作從未任其荒蕪亦無不自任耕作，遭
        人盜用，未盡善良管理人義務之情形，系爭耕地係被第三人在路邊任意傾倒
        垃圾燒廢棄物，將其所設置之籬笆燒毀延燒致所種植之部分芒果樹死亡，防
        不勝防，又原告於八十七年十一月間重新種植之果樹及木瓜又再遭人任意傾
        倒垃圾被燒毀一部分，原告又再重新種植，本件自與耕地三七五減租條例第
        十六條第一項之不自任耕作情形不符，亦無未盡善良管理人之義務之情形。
        被告謂原告就所承租之土地於八十五年至八十八年間不自任耕作以致遭人開
        挖土石，傾倒廢棄物，依法終止租約或撤銷承租權乙節，顯然與事實不符。
    (五)依前開說明，原告係於自任耕作時被第三人在耕地上傾倒垃圾開挖土石，自
        與不自任耕作任由第三人傾倒垃圾，任其荒蕪之情形不同，並無違反減租條
        例第十六條第一項之情形，又原告已依被告之指示將系爭耕地被人擅自傾倒
        垃圾部分清理完畢，種植果樹，並無違約，被告亦未表示收回土地，自不得
        拒絕收取租金，又違反減租條例第六條第一項之情形為無效並非得撤銷，被
        告嗣後於八十八年十月十三日具狀表示依耕地三七五減租條例條第十六條第
        一項、第二項之規定撤銷承租權，並以答辯狀繕本為撤銷權行使之意思通知
        乙節於法不合，顯然無理由。
三、證據：提出土地登記簿謄本影本一件。、高雄縣大寮鄉鄉有房地租金收入繳款書
          、高雄縣大寮鄉鄉有房地租金收入繳款書影本一件、高雄縣政府函及大寮
          鄉公所函稿影本三件稿影本各一件、高雄縣政府函影本二件及會勘紀錄影
          本各一件、大寮鄉公所函及現耕承受農地會勘紀錄影本各一件、大寮鄉公
          所函影本一件、照片六幀、申請書影本一件及照片六幀、大寮鄉公所函影
          本一件、照片三幀等為證。
乙、被告方面：
（一）聲明：原告之訴駁回。訴訟費用由原告負擔。
（二）陳述：
    (一)兩造於系爭土地，曾於六十年一月一日至六十四年十二月三十日間有租賃關係
      存在，此有兩造所定之高雄縣大寮工友耕地租賃契約一件可證，惟依耕地三七
      五減租條例第五條之規定，耕地租佃期間不得少於六年，是本件之租期應延至
      六十五年十二月三十一日止，此有該條例可證，嗣於租期屆至後雖雙方就系爭
      土地未另訂契約，惟被告確實有收取原告所繳之租金，是雙方就系爭土地之關
      係應為不訂期限繼續契約，應屬無訛。
    (二)惟按依國有耕地放租實施辦法第十條之規定，關於省縣鄉有之公地，其放租依
      耕地三七五減租條例之規定。又依耕地三七五減租條例第十六條第一項、第二
      項規定承租人承租公有土地應自任工作否則租約無效。
    (三)經查，原告在六十四年承租前開鄉有土地後，於八十五年九月間經高雄縣政府
      會同大寮鄉公所即被告發現，系爭土地有經訴外人簡錫恩在八十五年四月間就
      被開挖採取土石，之後又將開挖後之坑洞供倒廢棄物之用，此有八十五年十月
      二十二日八五府農保字第二０三七四五號函可證，且於被告處理期間又有民眾
      檢舉系爭土地仍遭訴外人簡錫恩繼續傾倒廢棄物，此亦有高雄縣政府八十五年
      十一月十五日府農保字第二一一０八一號函及會勘記錄各一件可證。
    (四)綜上，系爭原告所承租之土地早在八十五年即因原告未自任耕作而有被盜採土
      石及傾倒廢棄物之情形存在，詎其未承租人之原告竟全然不知迄被告於八十七
      年六月二十九年以高雄縣大寮鄉公所大鄉民字第六八六０號函促請承租之原告
      應於三個月內改善完善，此亦有送達回執一件可證。自被告通知原告限期改善
      之後，原告仍未改善，嗣經被告告知將遭被告撤銷租約並開調解會，原告乃於
      八十八年六月間將開挖處填平、並將廢棄物清除並同時植入農作物而又開始自
      任耕作，惟詎被告會同高雄縣政府查獲因原告未自任耕作而遭開挖土石及傾倒
      廢棄物已三年餘，在這段期間內其為承租人之原告雖然承租前開公有耕地但卻
      未自任耕作，以致遭人盜用其未盡其承租人應負民法上之善良管理人之義務及
      耕地三七五減租條例之應自任耕作之義務已可確認，被告依耕地三七五減租條
      例第十六條第一項、第二項之規定撤銷原告就系爭土地之租賃權始原告對系爭
      土地之租賃權使原告對系爭土地之租賃權自始歸於無效亦有其法律依據。
    (五)惟查原告對其承租之系爭土地遭人開挖土石、傾倒廢棄物如此嚴重原告竟歷經
      數年而不知悉，顯然已違背耕地三七五減租條例第十六條第一項承租人應自任
      耕種之規定，而所謂承租人「不自任耕作」，依據司法實務上之見解，是兼指
      轉租、借他人使用、交換耕作或承租人自己未將租賃物供耕作使用，或無正當
      理由不自任耕作而任其荒蕪之情形而言（七十一年台上字第四二九四號判決）
      。申言之，承租人將承租之耕地改作其他用途或任其由他人使用或任其荒廢，
      均屬不自任耕作原定租約無效。又查，原告承租之目的本為供耕作之用，而其
      未自任耕作而遭人堆放輪胎。廢鐵等物，無論其為自己堆放或遭他人堆放，均
      屬不自任耕作之結果，應準出租人收回耕地（釋字第一二五號、五八台上字第
      一三六二號判例、六十七年第七次民庭庭推會議決議一）。
    (六)綜上，原告為系爭土地之承租人，就其所承租之土地於承租之八十五年到八十
      八年間不自任耕作以致於系爭土地遭人開挖土石、傾倒廢棄物，依據民法第四
      三二條、四三八條、土地法第一一五條、三七五減租條例第十六條第一、二項
      之規定，被告得終止租約或撤銷其承租權。是被告爰依耕地三七五減租條例第
      十六條第一、第二項規定向原告撤銷其承租權並同時以本答辯狀繕本為撤銷權
      行使之意思通知。
（三）證據：提出、耕地三七五減租條例第五條、國有耕地放租實施辦法第十條、耕
      地三七五減租條例第十六條第一項、二項、高雄縣政府八十五年農保字第二０
      三七四五號、第二一一０八一號、大寮鄉公所八七大鄉民字第六八六０號函等
      為證。
丙、本院依原告之聲請履勘現場。
    理      由
一、按承租人應自任耕作，並不得將耕地全部或一部轉租於他人；承租人違反前項規
    定時，原訂租約無效，得由出租人收回自行耕種或另行出租；耕地三七五減租條
    例第十六條第一、二項定有明文。又耕地三七五減租條例第十六條第一項所謂承
    租人應自任耕作，係指承租人應以承租之土地供自己從事耕作之用而言，如承租
    人以承租之土地建築房屋居住或供其他非耕作之用者，均在不自任耕作之列，應
    構成同條第二項所定原訂租約無效之原因。另耕地三七五減租條例第十六條第二
    項所謂原訂租約無效，係指承租人違反前項所定不自任耕作或轉租時，原訂租約
    無待於終止，即當然向後失其效力，租賃關係因而消滅，並非自始無租賃關係存
    在（最高法院七十年台上字第四六三七號號判例、七十九年台上字第二四二二號
    判決可參）。又按終止租賃契約，依民法第二百六十三條準用同法第二百五十八
    條規定，應向他方當事人以意思表示為之，上訴人向該管耕地租佃委員會申請調
    解，終止伊與被上訴人間之耕地租賃契約收回耕地，如在申請調解前，未曾以意
    思表示，向被上訴人聲明終止租賃契約，須俟調解申請書或嗣後之訴狀繕本送達
    被上訴人時，始生終止租賃契約之效力，並非申請調解或起訴時當然有止約之效
    力。（最高法院六十五年台上字第一一０七號判例參照）。本件被告主張原告未
    自任耕作，應係認兩造間已無租賃關係，而不再核發繳租通知書，故應係主張兩
    造間租賃契約已無效，而非行使撤銷權，而原告認其兩造租賃契約尚有爭議，故
    有提起本件確認之訴之必要，核先敘明。
二、本件原告起訴主張：系爭土地為被告出租與原告四人耕作，租賃期間自六十年一
    月一日起至民國六十四年十二月三十一十一日止，共計五年，於六十四年十一月
    二十七日訂立書面租賃契約書，於六十四年十二月三十一日租賃期限屆滿後仍然
    繼續出租與原告四人耕作，收取租金，但雙方未訂立書面耕地租約，已變為不定
    期租約，系爭土地嗣後遭訴外人簡錫恩頃倒廢土，開挖土地，原告等自從承租系
    爭耕地以來均自任耕作從未任其荒蕪亦無不自任耕作，遭人頃倒垃圾燒廢棄物，
    而將其所設置之籬笆燒毀延燒致所種植之部分芒果樹死亡，實防不勝防，又原告
    於八十七年十一月間重新種植之果樹及木瓜又再遭人任意傾倒垃圾被燒毀一部分
    ，原告又再重新種植，本件自與耕地三七五減租條例第十六條第一項之不自任耕
    作情形不符，亦無未盡善良管理人之義務之情形，原告係於自任耕作時被第三人
    在耕地上傾倒垃圾開挖土石，自與不自任耕作任由第三人傾倒垃圾，任其荒蕪之
    情形不同，並無違反減租條例第十六條第一項之情形，原告終止租約顯無理由，
    被告則以於八十五年九月間經高雄縣政府會同被告發現，系爭土地有經訴外人簡
    錫恩在八十五年四月間就被開挖採取土石，原告所承租之土地早在八十五年即因
    原告未自任耕作而有被盜採土石及傾倒廢棄物之情形存在，詎其為承租人之原告
    竟全然不知迄被告於八十七年六月，函促請承租之原告應於三個月內改善完善，
    然原告仍未改善嗣經被告告知將遭被告撤銷被告租約並開調解原告乃於八十八年
    六月間將開挖處填平、並將廢棄物清除並同時植入農作物而又開始自任耕作，惟
    詎被告會同高雄縣政府查獲因原告未自任耕作而遭開挖土石及傾倒廢棄物已三年
    餘，在這段期間內其為承租人之原告雖然承租前開公有耕地但卻未自任耕作，以
    致遭人盜用其未盡其承租人應負民法上之善良管理人之義務及耕地三七五減租條
    例之應自任耕作之義務已可確認被告依耕地三七五減租條例第十六條第一項、第
    二項之規定撤銷原告就系爭土地之租賃權始原告對系爭土地之租賃權使原告對系
    爭土地之租賃權自始歸於無效等語置辯。
三、查兩造於系爭土地，曾於六十年一月一日至六十四年十二月三十日間有租賃關係
    存在，嗣於租期屆至後雖雙方就系爭土地未另訂契約，惟被告確實有收取原告所
    繳之租金，是雙方就系爭土地之關係應為不訂期限繼續契約之事實，為兩造所不
    爭執，並有兩造所定之高雄縣大寮公有耕地租賃契約一件可證，堪認原告此部份
    之主張為真實。另原告對於系爭土地遭訴外人頃倒廢土之事實並不否認，且有八
    十五年十月二十二日八五府農保字第二０三七四五號函及高雄縣政府八十五年十
    一月十五日府農保字第二一一０八一號函及會堪紀錄在卷可憑，並有相片五十一
    張附卷可憑，則系爭土地確有遭受頃倒廢土垃圾等情足堪認定，被告雖指稱系爭
    土地有前述遭人頃倒廢土之事實，足見原告未自任耕作，並且未盡善良管理人之
    責，而原告則主張遭他人頃倒廢土實無法防範，且原告均經重新耕作圍置籬笆，
    並無未自任耕作之情，則兩造爭執之要點即在於，原告是否未自任耕作，是否未
    盡承租人之善良管理人責任？經查：
（一）按承租人應自任耕作，並不得將耕地全部或一部轉租於他人；承租人違反前項
      規定時，原訂租約無效，得由出租人收回自行耕種或另行出租；耕地三七五減
      租條例第十六條第一、二項定有明文。系爭土地遭訴外人簡錫恩擅自開挖採
      取土石並傾倒廢棄物，業經高雄縣政府農業局、建設局及被告等派員於八十七
      年一月八日親自到現場會勘，認定系爭土地遭訴外人簡錫恩非法開挖採取土石
      及傾倒廢棄物，現場無再開挖之痕跡，入口處雖有鐵鍊等封住，但仍有遭不明
      人士傾倒幾堆垃圾於該處，最後結論為由被告函請承租人加強管理，此有高雄
      縣政府八七農保字第０三０一四一號函及當日會勘紀錄足稽。原告嗣後亦向
      被告陳情，被告亦於八十七年六月二日會同原告等四人於系爭土地現場會勘，
      會勘結果仍有垃圾堆積並有開挖傾倒廢土之痕跡，此有被告所發（八七）大鄉
      民字第九００二號函足稽。被告於八十七年六月二十九日函請原告四人於三
      個月內將遭人傾倒垃圾部分清理完畢，並於靠近路面部分加設鐵線圍欄及警告
      標誌，以防止再次傾倒情事，對於遭開挖傾倒廢土部分，請原告四人將廢土清
      理完畢，且不可有回填土壤或再次開挖山坡地之情事，又同意原告四人之要求
      ，在不改變地形、地貌及無土壤流失之慮之情形下，可種植芒果樹，此有大寮
      鄉公所（八七）大鄉民字第六八六０號函足稽。又原告在系爭土地上種植有
      多年芒果樹，並於遭濫倒垃圾及被焚燒之處新職木瓜等果樹，此有原告所附之
      照片可證，並經本院會同兩造履堪現場，制有履堪筆錄附卷可證，而依兩造所
      附之照片均顯示原告就系爭土地均有加裝圍籬，然於本院履堪現場時，圍籬旁
      仍有被焚燒之痕跡，足見系爭土地原告確實有耕作，然仍不免遭受他人濫倒垃
      圾。被告雖稱原告未自任耕作，而任憑他人濫倒垃圾，然系爭土地係遭訴外
      人簡錫恩非法開挖採取土石作為傾倒廢棄物，高雄縣政府亦正式對簡錫恩發文
      舉發並處以行政罰鍰，此有高雄縣政府八五農保字第二０三七四五號、第二五
      二四六０號函等附卷可憑，而被告又未舉證證明原告有轉租或轉讓系爭土地與
      簡錫恩等情，則自難僅憑系爭土地有遭人濫倒垃圾等情狀，即認原告未自任耕
      作。
（二）被告雖又稱：原告對其承租之系爭土地遭人開挖土石、傾倒廢棄物如此嚴重原
      告竟歷經數年而不知悉，顯然已違背耕地三七五減租條例第十六條第一項承租
      人應自任耕種之規定，而所謂承租人「不自任耕作」，依據司法實務上之見解
      ，是兼指轉租、借他人使用、交換耕作或承租人自己未將租賃物供耕作使用，
      或無正當理由不自任耕作而任其荒蕪之情形而言（七十一年台上字第四二九四
      號判決）。申言之，承租人將承租之耕地改作其他用途或任其由他人使用或任
      其荒廢，均屬不自任耕作原定租約無效。又原告承租之目的本為供耕作之用，
      而其未自任耕作而遭人堆放輪胎、廢鐵等物，無論其為自己堆放或遭他人堆放
      ，均屬不自任耕作之結果，應准出租人收回耕地（釋字第一二五號、五八台上
      字第一三六二號判例、六十七年第七次民庭庭推會議決議一足參）云云，惟所
      謂「未自任耕作遭人堆放輪胎、廢鐵等物，不論其為自己或遭他人堆放，均屬
      不自任耕作」等情，應指全部土地或大部分土地而言，然查原告所承租之系爭
      土地面積遼闊，惟並非全部或大部分土地被他人頃倒廢土，且原告等種植之芒
      果樹等農作物，均種植多年，而遭人堆置垃圾之處均為系爭土地鄰近道路之周
      邊，則自與被告前所指稱之遭人堆放廢棄物等情不同，原告並無將承租土地改
      作他用或任由他人使用或任其荒廢之情狀。
（三）被告雖又稱：原告自八十五年至八十八年間部自任耕作，以致遭人盜用，其未
      盡善良管理人之責云云，然查，系爭土地並非因承租人之原告出於故意或過失
      致耕地毀損減失或減少其生產力，而係遭訴外人簡錫恩非法盜挖採取土石傾倒
      廢棄物，原告亦於八十七年十一月間將被盜採及傾倒廢棄物部分之土地回填良
      好土壤，種植果樹及木瓜樹，業已如前所述，並未發生耕地有毀損減失或減少
      生產力之情形，況系爭土地地處偏遠又鄰近公有垃圾掩埋場，附近土地確實有
      遭人濫倒垃圾之情，此為被告所不爭執，而原告種植之果樹，亦非需種植之人
      每日灌溉照料，被告為系爭土地及所屬轄區之公有地之管理人猶不能克盡防堵
      濫倒垃圾之責，則焉能苛求原告等人需日夜看守防堵濫倒垃圾之責，況原告於
      系爭土地周邊均已加裝圍籬，保持其承租土之管理範圍，是則已盡其善良管理
      人之注意義務。
（四）依前開說明，原告係於自任耕作時被第三人在耕地上傾倒垃圾開挖土石，自與
      不自任耕作任由第三人傾倒垃圾，任其荒蕪之情形不同，並無違反耕地三七五
      減租條例第十六條第一項之情形，又原告已依被告之指示將系爭耕地被人擅自
      傾倒垃圾部分清理完畢，種植果樹，並無違約，被告自不得拒絕收取租金，又
      違反耕地三七五減租條例第六條第一項之情形為無效並非得撤銷，被告嗣後於
      八十八年十月十三日具狀表示依耕地三七五減租條例條第十六條第一項、第二
      項之規定撤銷承租權，並以答辯狀繕本為撤銷權行使之意思通知，自於法不合
      。
四、從而，原告訴請確認就系爭土地如主文所示各面積及位置，原告與被告間耕地租
    賃關係存在，為有理由，應予准許。
五、結論：原告之訴為有理由，依民事訴訟法第七十八條判決如主文。
中      華      民      國    八十九    年      二      月    二十一    日
                              臺灣高雄地方法院民事庭
~B法      官  陳嘉惠
右為正本係照原本作成。
如不服本判決，應於送達後廿日內，向本院提出上訴狀並表明上訴理由，如於本判決
宣示後送達前提起上訴者，應於判決送達後十日內補提上訴理由書（須附繕本）。
~B法院書記官  蔡金保
中      華      民      國    八十九    年      二      月    二十一    日


司法院資訊處製作；財團法人民間司法改革基金會備份。
